【裁判字號】    98,訴緝,25
【裁判日期】    980309
【裁判案由】    偽造文書等
【裁判全文】
臺灣臺北地方法院刑事判決              98年度訴緝字第25號
公  訴  人  臺灣臺北地方法院檢察署檢察官
被      告  乙○○
上列被告因偽造文書等案件，經檢察官提起公訴（九十六年度偵
字第六九二四號），嗣因被告於準備程序進行中就被訴事實為有
罪之陳述，經本院合議庭裁定改行簡式審判程序，判決如下：
    主      文
乙○○共同行使偽造私文書，足以生損害於他人，累犯，處有期
徒刑捌月，減為有期徒刑肆月，如易科罰金，以銀元參佰元即新
臺幣玖佰元折算壹日。如附表所示偽造之印文共肆枚均沒收之。
    事      實
一、乙○○前因違反毒品危害防制條例案件，經臺灣板橋地方法
    院於民國八十九年三月一日以八十九年度易字第九一八號判
    處有期徒刑八月，於九十二年六月十八日入監執行；復因偽
    造文書案件，經臺灣臺北地方法院於九十年三月十九日以八
    十九年度訴字第一七０六號判處有期徒刑七月，嗣合併定應
    執行刑為有期徒刑一年一月，並接續執行，於九十三年四月
    一日縮短刑期假釋出監，於九十三年五月十三日保護管束期
    滿未撤銷而執行完畢；竟不知悛悔，明知其並未在南山人壽
    保險股份有限公司（以下簡稱「南山人壽」）任職，資力不
    足，為能辦理信用貸款，竟經由自稱「黃偉銘」之成年男子
    （未據起訴）之招攬，與「黃偉銘」、柯貴蘭、汪方主、張
    育豪及古增昌等人共同基於意圖為自己不法所有及行使偽造
    文書之犯意，於九十四年一月間，由黃偉銘將乙○○之年籍
    資料交予柯貴蘭（業經本院於九十七年十二月十九日以九十
    五年度訴字第一四八四八號審結）轉交當時任職於香港商東
    亞銀行有限公司臺北分公司（以下簡稱「東亞銀行」，址設
    臺北市○○○路一六八號十四樓）之職員汪方主（業經本院
    於九十七年十二月十九日以九十五年度訴字第一四八四八號
    審結），由汪方主調閱貸款人於聯合徵信中心之資料，查詢
    其申貸條件，再以電話或傳真方式將查詢之聯合徵信資料交
    付柯貴蘭，另由張育豪（業經本院於九十七年十二月十九日
    以九十五年度訴字第一四八四八號審結）持不知為何人偽刻
    之「南山人壽保險股份有限公司」及「陳潤霖」之印章各一
    枚後，在貸款所需的個人信用證明資料即南山人壽業務人員
    執行合約證明書及業務津貼表等私文書上偽造印文共四枚（
    如附表所示），用以表示乙○○任職於南山人壽之意，再送
    汪方主審核完畢後，代貸款人向東亞銀行申請小額信用貸款
    ，汪方主並將東亞銀行徵信照會貸款人之時間提供予柯貴蘭
    ，由柯貴蘭將貸款人資料轉交古增昌（業經本院於九十七年
    十二月十九日以九十五年度訴字第一四八四八號審結），由
    古增昌負責冒用貸款人之身分以接受東亞銀行人員之徵信照
    會，汪方主則在辦理基礎徵信審核時，配合提醒貸款人在東
    亞銀行信用貸款申請書上填寫不實資料，任由貸款人以不實
    之職業、年收入等條件通過基礎徵信審核，並在業務上應據
    實初步審核貸款資料，在該申請書上配合填載經信用部門確
    認而為不實登載後，將該申請書連同偽造之南山人壽業務人
    員執行合約證明書及業務津貼表等私文書持向東亞銀行申請
    貸款以行使之，使東亞銀行陷於錯誤，誤以為貸款人具有相
    當資力，因而貸予乙○○新臺幣五十萬元，足以生損害於東
    亞銀行及各該公司核發個人信用證明資料之正確性。
二、案經東亞銀行訴由臺灣臺北地方法院檢察署檢察官追加起訴
    。
    理    由
一、本案被告乙○○所犯係死刑、無期徒刑、最輕本刑為三年以
    上有期徒刑以外之罪，被告於行準備程序中就被訴事實為有
    罪之陳述，經法官告知簡式審判程序之旨，並聽取公訴人、
    被告之意見後，本院合議庭認為適宜由受命法官獨任進行簡
    式審判程序，而依刑事訴訟法第二百七十三條之一第一項規
    定，裁定改用簡式審判程序。
二、上揭犯罪事實，業據被告於本院審理中坦承不諱，核與告訴
    代理人甲○○於偵查中指訴情節大致相符，並有偽造之南山
    人壽業務人員執行合約證明書二件、南山人壽業務津貼表四
    張，及東亞銀行九十六年三月二日東亞第九六０一七號函所
    附之信用貸款申請書、被告國民身分證及全民健康保險卡影
    本等各一件附卷可稽，且有本院九十五年度訴字第一八四八
    號判決書二件在卷可參，堪信被告於本院審理中所為之自白
    應為真實而可採信。是本件事證明確，被告犯行洵堪認定，
    應予依法論科。
三、查被告行為後，刑法部分條文於九十四年二月二日經總統公
    布修正，並自九十五年七月一日起施行；又刑法施行法增訂
    第一條之一亦於同年六月十四日經總統公布，並自同年七月
    一日起施行。按行為後法律有變更者，適用行為時之法律，
    但行為後之法律有利於行為人者，適用最有利於行為人之法
    律，現行刑法第二條第一項定有明文。此條規定係規範行為
    後法律變更所生新舊法律比較適用之準據法，是刑法第二條
    本身雖經修正，但刑法第二條既屬適用法律之準據法，本身
    尚無比較新舊法之問題，於新法施行後，應一律適用裁判時
    之現行刑法第二條之規定，為「從舊從輕」之比較，合先敘
    明。次按本次刑法修正之比較新舊法，應就罪刑有關之共犯
    、未遂犯、想像競合犯、牽連犯、連續犯、結合犯，以及累
    犯加重、自首減輕暨其他法定加減原因（如身分加減）與加
    減例等一切情形，綜其全部罪刑之結果而為比較，最高法院
    九十五年五月二十三日九十五年度第八次刑庭會議著有決議
    可資參照。經查：
  １刑法第三百三十九條第一項之詐欺取財罪之法定刑為五年以
    下有期徒刑、拘役或科或併科銀元一千元以下罰金，第二百
    十二條之偽造特種文書罪，法定刑為一年以下有期徒刑、拘
    役或三百元以下罰金，第二百十五條之行使業務登載不實之
    文書罪，法定刑為三年以下有期徒刑、拘役或五百元以下罰
    金；刑法第三百三十九條之二第一項之以不正方法利用自動
    付款設備詐欺取財罪，法定刑為三年以下有期徒刑、拘役或
    一萬元以下罰金。依增訂之刑法施行法第一條之一規定：「
    中華民國九十四年一月七日刑法修正施行後，刑法分則編所
    定罰金之貨幣單位為新臺幣。九十四年一月七日刑法修正時
    ，刑法分則編未修正之條文定有罰金者，自九十四年一月七
    日刑法修正施行後，就其所定數額提高為三十倍。但七十二
    年六月二十六日至九十四年一月七日新增或修正之條文，就
    其所定數額提高為三倍」。是比較修正之刑法施行法第一條
    之一第二項，與罰金罰鍰提高標準條例第一條，因罰金最高
    額度相同，並無輕重之分，故非刑罰法令之變更，無刑法第
    二條第一項比較新舊法之適用，應逕適用裁判時之刑法施行
    法第一條之一（最高法院九十五年度第二十一次刑事庭會議
    決議參照）。另刑法第三十三條第五款修正為：「主刑之種
    類如下：五、罰金：新臺幣一千元以上，以百元計算之」；
    與被告行為時之刑罰法律，即罰金罰鍰提高標準條例第一條
    前段規定之提高倍數十倍及修正前刑法第三十三條第五款規
    定之罰金最低額銀元一元相比較，新舊法關於上開各罪所得
    併科罰金之最高額並無不同規定，然新法將上開各罪所得科
    處之罰金最低額提高為新臺幣一千元，因此，比較上述修正
    前後之刑罰法律，本案自以行為時即修正前刑法第三十三條
    第五款規定較有利。
  ２刑法第二十八條將「實施」修正為「實行」，新舊法之共同
    正犯範圍因此而有變動，自屬犯罪後法律有變更（最高法院
    九十六年度臺上字第九三四號判決），惟參照修正理由之說
    明，本案被告之犯罪行為，依新舊法，均成立共同正犯，適
    用新法並無較為有利。
  ３綜合上開法律修正之比較，揆諸前揭最高法院決議及修正後
    刑法第二條第一項之「從舊從輕」原則，整體適用修正前之
    刑罰法律較為有利，自應適用修正前刑法之相關規定。
  (二)又修正後刑法第二條第一項之規定，係規範行為後「法律變
    更」所生新舊法比較適用之準據法，故如新舊法處罰之輕重
    相同，即無比較適用之問題，非此條所指之法律有變更，即
    無本條之適用，應依一般法律適用原則，適用裁判時法（最
    高法院九十五年第二十一次刑事庭會議紀錄參照）。
  １查刑法第五十五條關於想像競合犯之規定，新法增列但書「
    不得科以較輕罪名所定最輕本刑以下之刑」，係科刑之限制
    ，為法理之明文化，對被告而言並無有利或不利之情形，是
    無新舊法比較之問題，自應逕行適用裁判時法。
  ２關於累犯之規定，修正前刑法第四十七條規定「受有期徒刑
    之執行完畢，或受無期徒刑或有期徒刑一部之執行而赦免後
    ，五年以內再犯有期徒刑以上之罪者，為累犯，加重本刑至
    二分之一」，而修正後之刑法第四十七條第一項則規定「受
    徒刑之執行完畢，或一部之執行而赦免後，五年以內故意再
    犯有期徒刑以上之罪者，為累犯，加重本刑至二分之一」，
    惟本件被告係故意犯罪，不論新法或舊法均構成累犯，無新
    舊法比較之問題，應逕行適用裁判時法。
四、核被告所為，係犯刑法第二百十六條、第二百十條之行使偽
    造私文書罪，及同法第三百三十九條第一項之詐欺取財罪。
    被告與「黃偉銘」、柯貴蘭、汪方主、張育豪、古增昌間就
    上開犯行，有犯意聯絡及行為分擔，均為共同正犯。本件共
    犯偽造印章、蓋用印文之行為，屬偽造私文書之階段行為，
    而其等偽造私文書之低度行為，復為行使之高度行為所吸收
    ，均不另論罪。又被告所犯上開行使偽造私文書與詐欺取財
    罪，核屬一行為觸犯數罪名之想像競合犯，應從一重之行使
    偽造私文書罪處斷。茲查，被告前因違反毒品危害防制條例
    案件，經臺灣板橋地方法院於八十九年三月一日以八十九年
    度易字第九一八號判處有期徒刑八月，於九十二年六月十八
    日入監執行；復因偽造文書案件，經臺灣臺北地方法院於九
    十年三月十九日以八十九年度訴字第一七０六號判處有期徒
    刑七月，嗣合併定應執行刑為有期徒刑一年一月，並接續執
    行，於九十三年四月一日縮短刑期假釋出監，於九十三年五
    月十三日保護管束期滿未撤銷而執行完畢，有臺灣高等法院
    被告前案紀錄表在卷可參，其於五年內故意再犯本案有期徒
    刑以上之罪，為累犯，應依刑法第四十七條第一項規定加重
    其刑。爰審酌被告明知自身並無資力，竟利用行使偽造私文
    書之方式，向告訴人東亞銀行詐取貸款，損害告訴人東亞銀
    行之權益，並破壞金融秩序甚鉅，且斟酌其素行、生活狀況
    、犯罪動機、手段及分工程度，與犯罪後大致坦承犯行，態
    度尚稱良好等一切情狀，量處如主文所示之刑，以示懲儆。
    又本件被告前揭犯罪時間均係在九十六年四月二十四日以前
    ，亦無其他不合中華民國九十六年罪犯減刑條例所定不得減
    刑之情形，爰依中華民國九十六年罪犯減刑條例第二條第一
    項第三款、第七條第一項及第九條之規定，分別減其宣告刑
    二分之一如主文所示。至於被告減刑後易科罰金之折算標準
    ，除刑法第四十一條第一項有所修正外，罰金罰鍰提高標準
    條例亦於九十五年四月二十八日修正，並自同年七月一日起
    生效施行。修正前刑法第四十一條第一項前段規定：「犯最
    重本刑為五年以下有期徒刑以下之刑之罪，而受六個月以下
    有期徒刑或拘役之宣告，因身體、教育、職業、家庭之關係
    或其他正當事由，執行顯有困難者，得以一元以上三元以下
    折算一日，易科罰金」，再依據修正前罰金罰鍰提高標準條
    例第二條：「依刑法第四十一條易科罰金或第四十二條第二
    項易服勞役者，均就其原定數額提高為一百倍折算一日；法
    律所定罰金數額未依本條例提高倍數，或其處罰法條無罰金
    刑之規定者，亦同」之規定，被告行為時之易科罰金折算標
    準，應以銀元一百元、二百元、三百元折算一日，經折算為
    新臺幣後，應以新臺幣三百元、六百元、九百元折算一日。
    惟九十五年七月一日施行之刑法第四十一條第一項前段規定
    修正為：「犯最重本刑為五年以下有期徒刑以下之罪，而受
    六個月以下有期徒刑或拘役之宣告者，得以新臺幣一千元、
    二千元或三千元折算一日，易科罰金」，另修正後罰金罰鍰
    提高標準條例則刪除原本第二條之規定。是以比較新舊法結
    果，自以修正前之刑法所定之易科罰金折算標準有利於被告
    ，故應適用修正前刑法第四十一條第一項前段，及修正前罰
    金罰鍰提高標準條例第二條之規定定其易科罰金折算標準，
    併此敘明。又如附表所示之南山人壽業務人員執行合約證明
    書上偽造之總經理「陳潤霖」之印文，及偽造之「南山人壽
    保險股份有限公司」之印文共四枚，均為共犯所偽造，爰均
    併依刑法第二百十九條沒收之。至偽刻之「陳潤霖」及「南
    山人壽保險股份有限公司」印章各一枚，並未扣案，亦不知
    為何人偽刻，爰不併予宣告沒收，附此敘明。
據上論斷，依刑事訴訟法第二百七十三條之一第一項、第二百九
十九條第一項前段，刑法第二條第一項前段、第二百十條、第二
百十六條、第三百三十九條第一項、第二百十九條、第五十五條
、第四十七條第一項，修正前刑法第二十八條、第三百三十九條
第一項、第五十五條、第四十一條第一項前段，刑法施行法第一
條之一，修正前罰金罰鍰提高標準條例第二條，現行法規所定貨
幣單位折算新臺幣條例第二條，中華民國九十六年罪犯減刑條例
第二條第一項第三款、第七條、第九條，判決如主文。
中    華    民    國    98    年    3    月    9      日
                  刑事第十三庭    法  官  郭顏毓
以上正本證明與原本無異。
如不服本判決，應於判決送達後10日內，向本院提出上訴狀。
                                  書記官  潘文賢
中    華    民    國    98    年    3     月    12    日
附錄本案論罪科刑法條全文
刑法第二百十條
偽造、變造私文書，足以生損害於公眾或他人者，處五年以下有
期徒刑。
刑法第二百十六條
行使第二百十條至第二百十五條之文書者，依偽造、變造文書或
登載不實事項或使登載不實事項之規定處斷。
刑法第三百三十九條
意圖為自己或第三人不法之所有，以詐術使人將本人或第三人之
物交付者，處五年以下有期徒刑、拘役或科或併科一千元以下罰
金。
以前項方法得財產上不法之利益或使第三人得之者，亦同。
前二項之未遂犯罰之。
附表
┌─┬────────────────────────────┐
│編│ 應沒收之物及數量                                       │
│號├───┬────────────────────────┤
│  │申請貸│偽造之文書及署押                                │
│  │款人  │                                                │
├─┼───┼────────────────────────┤
│1 │乙○○│偽造之南山人壽業務人員執行合約證明書（九三南山人│
│  │      │壽執約字第一九三六號）上偽造「陳潤霖」印文一枚、│
│  │      │偽造「南山人壽保險股份有限公司」印文一枚。      │
├─┼───┼────────────────────────┤
│2 │乙○○│偽造之南山人壽業務人員執行合約證明書（九四南山人│
│  │      │壽執約字第一四二八號）上偽造「陳潤霖」印文一枚、│
│  │      │偽造「南山人壽保險股份有限公司」印文一枚。      │
└─┴───┴────────────────────────┘


司法院資訊處製作；財團法人民間司法改革基金會備份。
